【裁判字號】    97,訴,4146
【裁判日期】    981117
【裁判案由】    偽造文書等
【裁判全文】
臺灣板橋地方法院刑事判決              97年度訴字第4146號
公  訴  人  臺灣板橋地方法院檢察署檢察官
被      告  乙○○
選任辯護人  李智陽律師
            陳憲鑑律師
上列被告因偽造文書等案件，經檢察官提起公訴（96年度偵緝字
第3124號），本院判決如下：
    主  文
乙○○無罪。
    理  由
一、公訴意旨略以：被告乙○○與甲○○（業經臺灣板橋地方法
    院判處有期徒刑8 月，減為有期徒刑4 月確定）係龍謄營造
    有限公司（下稱龍謄公司）之前後任負責人。緣於民國92年
    8 月間，昶和營造股份有限公司（下稱昶和公司）承攬國立
    板橋高級中學新智樓6 、7 樓增建工程（下稱系爭工程），
    昶和公司並將所承攬系爭工程之部分工程轉包予龍謄公司施
    作，甲○○乃於92年11月間，向育美企業有限公司（下稱育
    美公司）訂購材料共計新臺幣（下同）461, 689元，另委託
    詠達工程有限公司（下稱詠達公司）施作切割、止水等工程
    ，工程款計479,676 元。昶和公司則於93年1 月12日簽發如
    附表編號1 至3 所示之支票3 紙，及於93年2 月5 日簽發如
    附表編號4 所示之支票1 紙，並將前揭支票4 紙均交付予乙○○，以支付育美公司及詠達公司上開款項。詎被告乙○○
    與甲○○竟共同意圖為自己不法所有，並基於行使偽造私文
    書之概括犯意，推由甲○○先於不詳時地，利用不知情之刻
    印店人員偽刻育美公司及詠達公司之印章各1 枚，並於不詳
    時地，分別在附表編號1 、2 所示支票之背面蓋用育美公司
    之印章及在附表編號3 、4 所示之支票背面蓋用詠達公司之
    印章，而偽造育美公司及詠達公司之印文各2 枚，而將前揭
    支票4 紙侵占入己，且用以表示育美公司、詠達公司背書擔
    保票據債務之意，復由乙○○分次持該等支票前往臺北縣三
    峽鎮○○路90號，並於該等支票背面背書後，交付予丙○○
    調借現金，足以生損害於育美公司及詠達公司。嗣因育美公
    司及詠達公司均未領得上開款項，乃分別向臺灣臺北地方法
    院提起對昶和公司請求給付貨款之民事訴訟，經臺灣臺北地
    方法院以93年度簡上字第650 號判決昶和公司應給付育美公
    司461,689 元，另以93年度建簡上字第23號判決昶和公司應
    給付詠達公司329,676 元，昶和公司始悉上情。因認被告乙○○所為涉犯刑法第335 條第1 項侵占、第216 條、第210
    條之行使偽造私文書等罪嫌。
二、按犯罪事實應依證據認定之，無證據不得認定犯罪事實；又
    不能證明被告犯罪者，應諭知無罪之判決；刑事訴訟法第15
    4 條第2 項、第301 條第1 項分別定有明文。又犯罪事實之
    認定，應憑證據，如未能發現相當證據，或證據不足以證明
    ，自不能以推測或擬制之方法，以為裁判基礎。次按認定不
    利於被告之事實，須依積極證據，苟積極證據不足為不利於
    被告事實之認定時，即應為有利於被告之認定，更不必有何
    有利之證據（參照最高法院30年上字第816 號判例意旨）。
    再按刑事訴訟法上證明之資料，無論其為直接證據或間接證
    據，均須達於通常一般之人均不致於有所懷疑，而得確信其
    為真實之程度，始得據為有罪之認定，倘其證明尚未達到此
    一程度，而有合理之懷疑存在時，致無從形成有罪之確信，
    根據「罪證有疑，利於被告」之證據法則，即不得遽為不利
    於被告之認定（參照最高法院76年台上字第4986號判例意旨
    ）。
三、本件公訴人認被告乙○○涉有侵占及偽造私文書等罪嫌，無
    非係以(一)證人即同案被告甲○○之證詞；(二)證人丙○○於偵
    查中及證人丙○○、顏瑞儀於本院96年度訴字第1944號案件
    之證詞；(三)如附表編號1 至4 號支票之正反面影本；(四)臺灣
    臺北地方法院新店簡易庭93年度店簡字第365 號宣示判決筆
    錄、臺灣臺北地方法院93年度簡上字第650 號、93年度建簡
    上字第23號民事判決等資為依據。
四、證據能力：按被告以外之人於審判外之陳述，雖不符前4 條
    之規定，而經當事人於審判程序同意作為證據，法院審酌該
    言詞陳述或書面陳述作成時之情況，認為適當者，亦得為證
    據。當事人或辯護人於法院調查證據時，知有第159 條第1
    項不得為證據之情形，而未於言詞辯論終結前聲明異議者，
    視為有前項之同意。刑事訴訟法第159 條之5 定有明文。本
    案被告及其辯護人於本院審理時對於檢察官所提各項證據方
    法之證據能力，均表示「沒意見」，且本案言詞辯論終結前
    ，被告並未爭執被告以外之人於審判外之言詞或書面陳述，
    無證據能力，揆諸上開規定，應認被告及其辯護人已同意上
    開各該證據方法得作為證據，而本院審酌上開各該證據均非
    非法取得之證據，並無證據力明顯過低之情形，復經本院於
    審判期日就上開證據依法進行調查、辯論，依法自有證據能
    力，附此敘明。
五、訊據被告乙○○堅決否認有上揭侵占及偽造私文書犯行，辯
    稱：因為證人甲○○人在工地，所以大部分是甲○○載伊去
    昶和公司拿支票，之後都是甲○○說龍騰公司需要資金，甲○○聯絡好後，就叫伊自己或由甲○○載伊去向丙○○調現
    ，本案系爭4 紙支票，伊在票據背面簽名時，並未注意是否
    已經蓋有育美及詠達公司的印章等語。
六、經查：
(一)、被告之辯護人為被告辯稱：起訴所指被告涉偽造文書部分，
    因昶和公司不是被害人，只是告發人，而告訴人才能再議，
    是原96年度偵字第4836號不起訴處分應已確定，之後昶和公
    司的再議及臺灣高等法院檢察署發回續行偵查及後來之起訴
    ，均係不合法云云。按對於不起訴處分之聲請再議，限於有
    告訴權人，且實行告訴者，方得為之。刑事訴訟法第256 條
    第1 項定有明文，是昶和公司具狀告訴時，是否仍具備被害
    人之身分，攸關不起訴處分後，有無再議權限，暨檢察官於
    再議後起訴之本案，能否為實體判決。第按直接受害的判定
    基準，在於提出告訴之人的主觀陳述，亦即，只要其述「如
    果屬實」，依照實體刑法足認其直接受害即可，至於實際上
    其是否確曾直接受害，加害人有無加害行為，則屬另一問題
    ，並不影響犯罪被害人之認定（林鈺雄著刑事訴訟法下冊第
    33頁）。查昶和公司告訴意旨為：因昶和公司承攬系爭工程
    ，並將所承攬系爭工程之部分工程轉包予龍謄公司施作，甲○○於92年11月間，向育美公司訂購材料，另又委託詠達公
    司施作切割、止水等工程。昶和公司則分別簽發如附表所示
    之支票4 紙，並將前揭支票4 紙由該公司之會計顏瑞儀均交
    付予乙○○，以支付育美公司及詠達公司上開款項。被告及
    證人甲○○在如附表所示支票之背面偽蓋育美及詠達公司之
    印章，而將前揭支票4 紙侵占入己，復由乙○○分次持該等
    支票向丙○○調借現金，因認被告涉犯侵占及偽造文書等罪
    嫌。查告訴人昶和公司簽發如附表4 紙支票既係用以支付育
    美及詠達公司之款項，交付支票予被告乙○○簽收，委託其
    交付予育美及詠達公司，然被告卻未交付上開二公司，反而
    易持有為所有將上開支票持向丙○○調現而侵占之，依其告
    訴內容觀之，如果屬實，告訴人確因犯罪而直接受有損害之
    人，又起訴書認上開侵占行為與偽造文書犯行為牽連犯之裁
    判上一罪關係，是告訴人昶和公司確有再議權限，從而，檢
    察官於再議後起訴，本院自得為實體判決，合先敘明。
(二)、第查，於92年11月間，證人甲○○向育美公司訂購材料共計
    461,68 9元，另委託詠達公司施作切割、止水等工程，工程
    款合計479,676 元。昶和公司則於93年1 月12日簽發如附表
    編號1至3所示之支票3 紙，另於93年2 月5 日簽發如附表編
    號4所 示之支票1 紙，並將前揭支票4 紙均交付予被告乙○○，由被告乙○○轉交於證人甲○○，惟證人甲○○並未將
    前開4 紙支票交付予育美及詠達公司，而交由被告持以向丙○○借款，育美公司及詠達公司則因遲未領得該等款項，乃
    分別向臺灣臺北地方法院對昶和公司請求給付貨款之民事訴
    訟，經臺灣臺北地方法院分別以93年度簡上字第650 號判決
    昶和公司應給付育美公司461,689 元，復以93年度建簡上字
    第23號判決昶和公司應給付詠達公司329,676 元等情，為被
    告所是認，核與證人甲○○、顏瑞儀、丙○○於本院另案96
    年度訴字第1944號案件審理中及證人即育美及詠達公司之鄒
    國來、王雅瑛分別於偵查中之證述相符（見96年度偵緝字第
    3124 號 偵查卷第23、73至77頁、第69至72頁，96年度偵續
    字第302 號偵查卷第9 、20、21頁），且有如附表所示之支
    票影本4 份、被告乙○○簽收前開4 紙支票之資料影本2 份
    、臺灣臺北地方法院93年度店簡字第365 號宣示判決筆錄、
    93年度簡上字第650 號判決及93年度建簡上字第23號判決各
    1 份等附卷可稽（見95年度他字第4293號偵查卷第14至23頁
    、第25至27頁），自堪信為真實。
(三)、再由卷附之如附表所示之4 紙支票之正反面影本觀之（見96
    年度偵緝字第3124號偵查卷第25、26頁，95年度他字第4293
    號偵查卷第11、12頁），附表編號1 、2 支票背面育美公司
    之印文及附表編號3 、4 支票背面詠達公司之印文均係一般
    之橡皮圖章，並無育美公司或詠達公司負責人之簽章，且育
    美公司於臺灣臺北地方法院93年度簡上第650 號民事案件審
    理時，已否認前開育美公司之印文為該公司所有，另佐以昶
    和公司係將前開4 紙支票均交付予被告乙○○簽收，被告乙○○或證人甲○○均未再將該等支票交付予育美公司或詠達
    公司等情，有上開臺灣臺北地方法院93年度簡上字第650 號
    判決及93年度建簡上字第23號判決可參，且被告對此亦不爭
    執，足認前開4 紙支票背面育美公司及詠達公司之背書，確
    係遭人偽刻印章後，蓋用偽造之印文所為，要屬無疑。
(四)、又被告乙○○前往昶和公司向該公司之會計顏瑞儀領取如附
    表所示之4 紙支票時，該等支票背面並無育美公司及詠達公
    司之背書等情，業據證人顏瑞儀於96年度訴字第1944號案件
    審理時證述綦詳。而被告乙○○於領取前開4 紙支票後，嗣
    依證人甲○○指示，分次持票向丙○○調取現金，因丙○○
    之要求，乙○○遂於丙○○面前，在4 紙支票之背面背書，
    再乙○○於持如附表所示之4 紙支票向丙○○調借現金時，
    上開支票背面已各有育美公司及詠達公司之背書等情，亦經
    證人丙○○於偵查及本院審理中證述屬實。而如附表所示4
    紙支票背面之育美及詠達公司之背書應係證人甲○○自被告
    乙○○處收受後，利用不知情之刻印業者偽刻育美及詠達公
    司之印章並偽蓋印文，其後證人甲○○再將該4 紙支票交回
    予被告乙○○持向丙○○調取現金等情，而證人甲○○所涉
    偽造文書，亦經本院96年度訴字第1944號判決證人甲○○有
    罪，嗣經臺灣高等法院以97年度上訴字第3132號判決駁回其
    上訴確定在案，有上開刑事判決書2 份附於本院卷可參。
(五)、至被告就上情與證人甲○○究有無犯意聯絡? 查龍謄公司之
    登記負責人原為被告乙○○（為證人甲○○之同居女友惟未
    辦理結婚登記），惟由證人甲○○實際經營、管理龍謄公司
    ，證人甲○○嗣於93年4 月27日登記成為龍謄公司之負責人
    ，而關於昶和公司、育美公司及詠達公司間與龍謄公司之業
    務往來，及龍謄公司向丙○○調現事宜，均由被告負責處理
    ，乙○○持本件4 紙支票向丙○○調換現金，亦係聽從被告
    之指示等情，業據證人甲○○於偵查時及本院審理時均證述
    甚詳（見96年度偵緝字第3124號偵查卷第23頁，本院98年10
    月27日審理筆錄第4 至13頁），且有龍謄公司之公司變更登
    記事項卡2 份附卷足參（見本院96年度訴字第1944號刑事卷
    (一)第55頁至第58頁）。再甲○○之父親林秋桂於偵查中亦證
    稱：乙○○是甲○○之同居女友，黃女會幫甲○○處理公司
    之事，但公司實際決策者為甲○○等語（見95年度他字第42
    93號偵查卷第86頁），足徵被告應僅係龍謄公司名義負責人
    ，並非該公司之主要決策者，系爭工程亦非由被告主導，被
    告應僅依證人甲○○之指示持支票向丙○○調借款項，在無
    其他積極證據足資認定被告與證人甲○○間有何犯意聯絡之
    情形下，尚難謂被告有何侵占及偽造文書之犯意。
(六)、況證人甲○○為配合昶和公司處理帳務，而將育美公司、詠
    達公司開立之統一發票交予昶和公司，由昶和公司開立受款
    人為育美公司、詠達公司之上開支票後交予證人甲○○，證
    人甲○○因需要資金周轉，故指示被告乙○○將上開支票持
    向丙○○調借現金，嗣因龍謄公司開立予昶和公司以抵付上
    開育美公司、詠達公司工程款之支票跳票，丙○○又將上開
    支票提示兌現，致昶和公司受有損害等情，業據告訴代理人
    指述綦詳（見96年度偵續字第302 號偵查卷第9 、10、20頁
    ），核與證人甲○○所證述內容相符，並有證人甲○○提出
    之票據資料明細乙份在卷足參，足認證人甲○○主觀上認為
    上開票款其已支付予昶和公司，故可以將予昶和公司給付之
    票款予以調現，是證人甲○○主觀上應無不法所有之意圖，
    故猶難認被告與證人甲○○間有何侵占之犯意聯絡。
六、綜上所述，本院尚難單憑告訴人之指述，而在別無其他積極
    客觀補強證據可資證明告訴之指述確屬實在之情況下，遽認
    被告確有侵占及偽造文書等犯行。從而，檢察官所提被告侵
    占及偽造文書犯行之證據，無從使本院形成無合理懷疑之心
    證。此外，復查無其他積極證據足資證明被告確有與證人甲○○共同侵占及偽造文書之犯行，揆諸前揭說明，自應為被
    告無罪之諭知，以免冤抑。
據上論斷，應依刑事訴訟法第301條第1項，判決如主文。
本件經檢察官陳宣每到庭執行職務。
中    華    民    國    98    年    11    月    17    日
                  刑事第十五庭  審判長法  官  吳幸娥
                                      法  官  許炎灶
                                      法  官  廖欣儀
以上正本證明與原本無異
如不服本判決，應於判決送達後10日內敘明上訴理由，向本院提
出上訴狀 (應附繕本) ，上訴於臺灣高等法院。其未敘述上訴理
由者，應於上訴期間屆滿後20日內向本院補提理由書「切勿逕送
上級法院」。
                                      書記官  黃頌棻
中    華    民    國    98    年    11    月    17    日
附表
 ┌──┬─────┬─────┬──────┬─────┬──────┬────┐
 │編號│ 支票號碼 │ 發票人   │發票日      │金額      │付款人      │ 受款人 │
 ├──┼─────┼─────┼──────┼─────┼──────┼────┤
 │ 1. │KC0000000 │昶和公司  │93年3 月17日│230,845 元│華南商業銀行│育美公司│
 │    │          │          │            │          │北新分行    │        │
 │    │          │          │            │          │            │        │
 ├──┼─────┼─────┼──────┼─────┼──────┼────┤
 │ 2. │KC0000000 │昶和公司  │93年3 月17日│230,845 元│同上        │育美公司│
 │    │          │          │            │          │            │        │
 │    │          │          │            │          │            │        │
 ├──┼─────┼─────┼──────┼─────┼──────┼────┤
 │ 3. │KC0000000 │昶和公司  │93年4 月22日│220,500元 │同上        │詠達公司│
 │    │          │          │            │          │            │        │
 │    │          │          │            │          │            │        │
 ├──┼─────┼─────┼──────┼─────┼──────┼────┤
 │ 4. │KC0000000 │昶和公司  │93年4月8日  │236,328元 │同上        │詠達公司│
 │    │          │          │            │          │            │        │
 │    │          │          │            │          │            │        │
 └──┴─────┴─────┴──────┴─────┴──────┴────┘

司法院資訊處製作；財團法人民間司法改革基金會備份。
